智慧財產及商業法院刑事判決  
111年度刑智上易字第20號
上  訴  人
即  被  告  黃長明                              



選任辯護人  趙平原律師 
            吳慶隆律師  
上列被告因違反著作權法案件，不服臺灣臺北地方法院中華民國
111年3月9日110年度智易字第24號第一審判決（起訴案號：臺灣
臺北地方檢察署109年度偵字28897號），提起上訴，本院判決如
下：
　　主  文
一、原判決撤銷。
二、黃長明無罪。
　　事實及理由
一、公訴意旨略以：被告黃長明（下稱被告）為「京占企業社」
    之負責人，以出租電腦伴唱機及伴唱相關設備為業，其知悉
    所出租之電腦伴唱機內音樂著作，本應經著作財產權人授權
    ，始得出租，詎其於不詳時間，在不詳地點，購得二手之金
    嗓電腦伴唱機（下稱金嗓伴唱機），知悉該伴唱機內有未經
    著作財產權人授權或同意而重製之音樂著作，竟仍基於擅自
    以出租之方法侵害他人著作財產權之不確定故意，於民國10
    8年3月11日即告訴人達比音樂影音有限公司（下稱達比公司
    ）取得如附表所示8首音樂著作之專屬授權起，仍繼續將含
    有該音樂著作之金嗓伴唱機1臺，以每月新臺幣（下同）13,
    500元代價，出租予不知情之何○○（業經臺灣臺北地方檢察
    署檢察官為不起訴處分確定），供其擺放於所經營之「美樂
    蒂小吃店」（址設臺北市○○區○○街000巷00號）使用而侵害
    達比公司之著作財產權。因認被告涉犯著作權法第92條之擅
    自以出租之方法侵害他人著作財產權罪嫌。
二、按犯罪事實應依證據認定之，無證據不得認定犯罪事實；又
    檢察官就被告犯罪事實，應負舉證責任，並指出證明之方法
    ；不能證明被告犯罪者，應諭知無罪之判決，刑事訴訟法第
    154條第2項、第161條第1項及第301條第1項前段分別定有明
    文。而認定犯罪事實所憑之證據，雖不以直接證據為限，間
    接證據亦包括在內。然無論直接或間接證據，其為訴訟上之
    證明，應於通常一般均不致有所懷疑，而得確信其為真實之
    程度者，始得據為有罪之認定，倘其證明尚未達到此程度，
    致有合理之懷疑存在，無從使事實審法院得有罪之確信時，
    即應諭知被告無罪之判決。申言之，檢察官對於起訴之犯罪
    事實，應負提出證據與說服之實質舉證責任，被告並無自證
    無罪之義務。倘檢察官所提出之證據，不足為被告有罪之積
    極證明，或其指出證明之方法，無從說服法院以形成被告有
    罪之心證，基於無罪推定之原則，自應為被告無罪判決之諭
    知（最高法院76年度台上字第4986號、92年度台上字第128
    號裁判意旨參照）。
三、公訴意旨認被告涉犯著作權法第92條擅自以出租之方法侵害
    他人著作財產權罪嫌，係以告訴代理人之指訴、告訴人代表
    人黃信達及證人邢○○之證述、「美樂蒂小吃店」負責人何○○
    之證述、嘉揚多媒體科技有限公司（下稱嘉揚公司）MIDI承
    租合約書、MDS-655電腦伴唱機（下稱弘音伴唱機）出租合
    約書、蒐證光碟暨錄影擷取畫面與照片、詞曲作者徐○○、李
    ○○之93年3月12日音樂著作專屬授權書、東聲唱片傳播有限
    公司（下稱東聲公司）之107年7月15日音樂著作專屬授權書
    暨著作權一欄表、黃信達於108年3月11日專屬授權達比公司
    之音樂著作專屬授權書等證據為主要論據。
四、訊據被告固坦承有將自二手市場購得之金嗓伴唱機出租予何
    ○○，供其擺放於所經營「美樂蒂小吃店」使用之事實，惟堅
    決否認有何違反著作權法之犯行，辯稱：㈠伊出租給店家之
    電腦伴唱機，均有向金嗓電腦科技股份有限公司（下稱金嗓
    公司）、嘉揚公司、布丁娛樂王國事業有限公司（下稱布丁
    公司）等支付授權費用取得合法授權，除告訴人所稱金嗓伴
    唱機之外，伊另有將1台弘音伴唱機出租予何○○使用，且弘
    音伴唱機內灌有附表所示編號1至7音樂著作均已取得合法授
    權，伊並無重複取得告訴人授權，再以金嗓伴唱機灌錄相同
    歌曲出租予他人之必要；㈡金嗓伴唱機內歌曲有1、2萬多首
    ，伊不知道金嗓伴唱機內有非法重製如附表所示之歌曲，告
    訴人蒐證時並非自金嗓伴唱機之點歌本點播，且點歌本並無
    標示附表所示歌曲之歌名或點歌號碼，消費者並無從點選，
    況消費者本可依歌本使用店內弘音伴唱機點播前揭歌曲，毋
    庸透過金嗓伴唱機點歌，伊並沒有提供金嗓伴唱機內如附表
    所示歌曲予他人租用或演唱之意圖；㈢伊出租金嗓伴唱機之
    時間早於告訴人取得附表所示歌曲之專屬授權，原著作財產
    權人可能曾經授權予告訴人以外之他人，而重製於伊購得之
    金嗓伴唱機，故告訴人事後所取得之專屬授權自不應溯及他
    人原本取得之授權等語。
五、經查：
（一）告訴人係於108年3月11日取得附表所示8首音樂著作之專
      屬授權，且被告出租之金嗓伴唱機可點播如附表所示歌曲
      （惟編號8之「藍眼淚」演唱者版本與告訴人取得專屬授
      權者不同）：
　　⒈告訴人係於108年3月11日向黃信達取得如附表之8首音樂著
      作專屬授權，授權期間如附表所示，告訴人代表人黃信達
      則於107年7月15日自東聲公司取得專屬授權，此經告訴代
      理人朱○○陳明在卷（偵卷第178頁），復有詞曲作者徐○○
      、李○○之93年3月12日音樂著作專屬授權書、東聲公司之1
      07年7月15日音樂著作專屬授權書暨著作權一欄表、黃信
      達之108年3月11日音樂著作專屬授權書（他卷第137至139
      頁、第117至135頁、第115頁）在卷可稽，堪信真正。
　　⒉又告訴人於108年4月23日派員至何○○經營之「美樂蒂小吃
      店」蒐證時，可自被告出租予該店負責人何○○之金嗓伴唱
      機點播如附表之8首歌曲，然其中附表編號8歌曲「藍眼淚
      」之演唱者為「楊蔓」，與告訴人取得專屬授權歌曲之演
      唱者「辦桌阿傑&王羚柔」不同等情，此為被告供認在卷
      ，並經告訴人代表人黃信達、蒐證人員即證人邢○○分別於
      原審證述（原審卷二第255至258頁、第265至269頁），以
      及美樂蒂小吃店負責人何○○證述(108他6139影卷第95至98
      頁，108偵22993影卷第15至19頁）在卷，復有告訴人所提
      蒐證光碟、錄影擷取畫面、google地圖、蒐證照片（他卷
      第143至149頁），以及被告提供之嘉揚公司MIDI承租合約
      書、弘音伴唱機出租合約書與告訴人提出之片頭畫面可參
      （偵卷第51至53頁、原審卷二第105頁、本院卷第233頁）
      ，此部分事實應堪認定。
（二）依卷內證據不足以證明被告有違反著作權法第92條之不確
      定故意：
　　⒈按刑法第13條第2項規定行為人對於構成犯罪之事實，預見
      其發生而其發生不違背其本意者，以故意論（學理上稱為
      間接、未必或不確定故意）。此項間接故意，須行為人對
      於構成犯罪之事實（包含行為之客體與結果之發生）有預
      見，且其發生並不違背其本意（即存有容認其發生之意欲
      ），始克相當。行為人有無犯罪之間接故意，乃個人內在
      之心理狀態，須從行為人之外在表徵及行為時之客觀情況
      ，依經驗法則審慎判斷（最高法院108年度台上字第4202
      號判決意旨參照）。
　　⒉公訴人雖以證人即告訴人代表人黃信達於原審證稱：我們
      有派蒐證人員去現場消費並側錄這些歌曲，有三位去包含
      邢○○在內，發現他們有未經告訴人授權的歌曲，被告雖有
      在弘音伴唱機取得音樂著作的授權，但僅限於使用在MDS6
      55型號之弘音專用伴唱機，不能用在金嗓伴唱機裡，在美
      樂蒂小吃店查獲的是金嗓伴唱機中未經授權的歌，因為美
      樂蒂小吃店中是用兩台機器，包括弘音及金嗓在做切換供
      客人點播等語（原審卷二第256至258頁）；及證人邢○○於
      原審證述：店內有授權的弘音伴唱機就放在旁邊，沒有要
      用的意思，伊就是點播金嗓伴唱機的盜版歌曲，告訴人會
      提供這些盜版編號，用APP點歌去搜尋就可以搜尋到，直
      接把號碼寫在紙上交給當下DJ，他就會幫我點歌，不用透
      過歌本，伊有去確認金嗓的歌本沒有附表所示歌曲等語（
      原審卷二第265至268頁、本院卷第197頁），作為不利於
      被告之證據。然查：
　　　⑴依告訴人所提蒐證照片及蒐證報告表顯示（他卷第147頁
        、108他6139影卷第13頁），美樂蒂小吃店內卡拉ok現
        場並無隔間，亦無任何包廂，換言之，消費者點歌時僅
        需使用一台機器點播歌曲即可，該店內消費者既可由有
        經合法授權之弘音伴唱機點播上開歌曲，自無刻意不使
        用而選擇另外切換至金嗓伴唱機點唱之理，可見被告並
        無另行在金嗓伴唱機中提供未經合法授權且與弘音伴唱
        機內歌曲重複之必要，實難認被告得預見在金嗓伴唱機
        內有重複灌錄之未授權歌曲而有容認出租之不確定故意
        。
　　　⑵從證人邢○○上開證述，可知金嗓伴唱機點歌本內根本無
        附表所示歌曲編號，而係告訴人以APP事先搜尋歌曲編
        號後再交由現場DJ人員點歌。而依金嗓公司函覆本院表
        示：就附表所示8首歌曲，該公司未曾購買、使用於該
        公司所產銷之伴唱機內，惟產品利用人如取得格式相符
        之檔案，即可依隨機所附產品說明書操作進行歌曲更新
        等語（本院卷第271頁），足見附表所示歌曲並非在金
        嗓伴唱機於原廠出廠時即灌錄，且因歌曲編號既未曾出
        現在金嗓伴唱機之點歌本中，被告實難預見或知悉金嗓
        伴唱機內會有未經授權之歌曲存在。
　　　⑶又被告自104年起，出租弘音及金嗓伴唱機予何○○使用時
        均有簽訂出租或承租合約書（原審卷二第175、177頁、
        偵卷第51頁），並提供取得合法授權之證明，此經證人
        何○○於另案供述及本院證述明確（108他6139影卷第95
        至97頁，本院卷第279、281、286頁），並有被告提供
        金嗓公司出具之版權保證書及聲明啟事、嘉揚公司MIDI
        承租合約書、弘音伴唱機出租合約書、布丁公司伴唱歌
        曲承租使用授權證書、美華及啟航安裝說明暨保證書可
        佐（偵卷第47至59頁）。佐以告訴人取得專屬授權之時
        間係在108年3月11日，明顯晚於被告於104年出租伴唱
        機予何○○之時間許久，自難認被告於取得金嗓伴唱機之
        時，即對於金嗓伴唱機內上萬首歌曲中有如附表所示未
        經授權之歌曲能有所預見，並於告訴人取得專屬授權後
        ，仍容認該未經授權之歌曲存在而繼續出租予何○○使用
        。是以，被告辯稱不知其出租之金嗓伴唱機內存有未經
        授權重製如附表所示歌曲，並非無據，尚無法以證人黃
        信達、邢○○上開證述即遽為被告不利之認定。
　　⒊附表編號1、3、5、7之歌曲，早於101年8月9日即由東聲公
      司同意授權予瑞影企業股份有限公司（下稱瑞影公司），
      重製於弘音伴唱機並得以出租方式提供營業場所使用，此
      有告訴人提出營業用MIDI伴唱音樂著作補充協議書㈡及附
      件一、108年5月24日新店郵局存證信函可參（他卷第19至
      25頁）。又觀諸弘音伴唱機之點歌本上均載有如附表編號
      1至7之歌曲（原審卷二第181至192頁），且告訴人並不爭
      執被告在弘音伴唱機確有取得出租上開歌曲之合法授權。
      準此，益見被告既可提供經合法授權之弘音伴唱機出租予
      店家使用，自無另行甘冒違反著作權法之風險，於明知或
      可預見金嗓伴唱機內含有上開未經授權之音樂著作，卻仍
      將其出租予何○○使用之情形。
　　⒋另關於附表編號8之歌曲「藍眼淚」，黃信達（即告訴人之
      代表人）取得詞、曲音樂及錄音著作之專屬授權（演唱人
      ：辦桌阿傑&王羚柔；曲：徐○○；詞：李○○）後，將詞、
      曲之音樂著作專屬授權予告訴人（他卷第115、117、119
      頁）。而告訴人在被告出租之金嗓伴唱機蒐證所得，詞、
      曲部分固然相同，惟演唱者為楊蔓之另一版本（本院卷第
      233頁）。因該歌曲早於95年6月發行，並分別曾由點將家
      、金嗓、大唐及音圓等不同廠商錄製於伴唱機提供消費者
      伴唱，此有魔鏡歌詞網頁面查詢結果截圖、發行紀錄查詢
      結果可參（原審卷二第193、195頁），故該金嗓伴唱機內
      既早已灌錄演唱者為楊蔓之版本，被告實難預見告訴人嗣
      後取得該歌曲之詞、曲音樂著作專屬授權，更無法認定被
      告對於出租該歌曲會侵害告訴人著作財產權乙事具有不確
      定故意存在。
　　⒌至於證人黃信達雖證稱：伊找機台主授權時，他們有時會
      覺得有些歌曲因弘音已經有了，所以不需要，但依一般坊
      間消費客人的習性，都喜歡唱金嗓的，並非弘音機器，因
      為金嗓的key比較平，所以機台主會把歌曲再灌在金嗓機
      器內，被告是做經銷的，應該很清楚等語（原審卷二第25
      7至259頁）。然而，每位消費者之習性與喜好不同，是否
      如證人黃信達所述都喜歡唱金嗓伴唱機的key，並非無疑
      ；況於金嗓伴唱機之點歌本中並無載有如附表所示歌曲，
      一般消費者根本無從自點歌本點出上開歌曲，且依告訴人
      之蒐證作法，即事先搜尋出未經授權歌曲編號後再交現場
      人員在所選定金嗓伴唱機點歌之方式，客觀上縱可點播出
      附表所示歌曲，然無法據此認定被告主觀上即有預見並容
      認消費者在金嗓伴唱機點播未經授權歌曲發生之本意，故
      證人黃信達所述自不足為被告不利之認定。
　　⒍另證人黃信達雖於原審證稱：伊曾於108年1、2月間派曾○○
      去跟被告談授權，當時有拿歌單（含附表所示歌曲）給他
      們看，被告就不願意簽等語（原審卷二第258頁、第261至
      263頁）。然而，告訴人係於108年3月11日始取得附表所
      示歌曲之專屬授權，於同年1、2月間被告既有取得弘音伴
      唱機得以合法使用如附表編號1至7所示歌曲，亦有取得金
      嗓公司、嘉揚公司、布丁公司等合法授權，業如前述，則
      其拒絕告訴人簽訂授權歌曲之要求，尚非不合理，實難謂
      被告即係明知或有預見金嗓伴唱機內有附表所示未經授權
      之音樂著作存在。
　　⒎基上，依卷內其他證據並無法證明附表所示歌曲係被告自
      行灌錄，或被告明知出租交付金嗓伴唱機予何○○之時即已
      灌錄於伴唱機中，且被告既有取得金嗓公司所出具之版權
      保證書及聲明啟事（偵卷第47至49頁），實難遽認其自二
      手市場購得之伴唱機內一定會存有未經合法重製之歌曲，
      進而謂被告有預見之可能。縱告訴人事後蒐證時發現上開
      歌曲於已存在於金嗓伴唱機中，惟告訴人取得專屬授權之
      當時，被告並未持有或保管已出租之金嗓伴唱機，且在金
      嗓伴唱機之點歌本亦無如附表所示歌曲編號可供點播，故
      被告在出租期間就算收到告訴人要求授權通知之訊息後，
      未再查證其出租之金嗓伴唱機內歌曲是否均為合法授權歌
      曲，實難認被告可預料已出租予何○○之金嗓伴唱機存有未
      經告訴人授權之上開歌曲，且此結果之發生不違背被告之
      本意，並無法認定被告有違反著作權法第92條之不確定故
      意存在。
六、綜上所述，本件並無證據證明被告明知或得預見金嗓伴唱機
    內有未經告訴人授權如附表所示歌曲存在，並容認出租予他
    人而不違反其本意，自難僅以金嗓伴唱機內灌錄有告訴人事
    後取得專屬授權之上開歌曲，即遽為不利被告之認定。從而
    ，依檢察官所提出之證據，尚不足以證明被告涉犯著作權法
    第92條擅自以出租之方法侵害他人著作財產權之犯行，自屬
    不能證明犯罪，原審未察，論以被告犯著作權法第92條之罪
    ，並判處有期徒刑3月並諭知易科罰金之折算標準及沒收宣
    告，即有違誤，被告上訴指摘原判決不當，求予撤銷改判，
    為有理由，自應由本院撤銷原判決，改為諭知無罪之判決，
    以臻妥適。
據上論斷，應依智慧財產案件審理法第1條，刑事訴訟法第369條
第1項前段、第364條、第301條第1項，判決如主文。
本案經臺灣臺北地方檢察署檢察官劉韋宏提起公訴、檢察官林秀
濤到庭執行職務，臺灣高等檢察署智慧財產檢察分署檢察官鍾鳳
玲到庭執行職務。
中　　華　　民　　國　　111 　年　　9 　　月　　15　　日
                          智慧財產第一庭
  　　　　　　　　　　　　　審判長法　官　蔡惠如
     　　 　　　　　　　　　　　　法　官　曾啓謀
 　　     　　　　　　　　　　　　法　官　吳俊龍
以上正本證明與原本無異。
不得上訴。
中　　華　　民　　國　　111 　年　　9 　　月　　22　　日
                                  書記官  蔣淑君
附表：
編號 歌曲名稱 取得著作財產權 之方式及種類 取得轉讓或專屬授權 之證明文件及出處 1 今夜又擱想起你 取得音樂著作之專屬授權（授權期間：108年3月11日至115年12月31日） 音樂著作專屬授權書（見109年度他字第1097號卷第115頁、第117、133頁、第137至139頁） 2 也罷 取得音樂著作之專屬授權（授權期間：108年3月11日至115年12月31日） 音樂著作專屬授權書（見109年度他字第1097號卷第115頁、第117、133頁、第137至139頁） 3 無剩 取得音樂著作之專屬授權（授權期間：108年3月11日至115年12月31日） 音樂著作專屬授權書（見109年度他字第1097號卷第115頁、第117、133頁、第137至139頁） 4 情歌唱盡 取得音樂著作之專屬授權（授權期間：108年3月11日至115年12月31日） 音樂著作專屬授權書（見109年度他字第1097號卷第115頁、第117、133頁、第137至139頁） 5 同心行同路 取得音樂著作之專屬授權（授權期間：108年3月11日至115年12月31日） 音樂著作專屬授權書（見109年度他字第1097號卷第115頁、第117、133頁、第137至139頁） 6 作陣彼一暝 取得音樂著作之專屬授權（授權期間：108年3月11日至115年12月31日） 音樂著作專屬授權書（見109年度他字第1097號卷第115頁、第117、133頁、第137至139頁） 7 愛著打死無退 取得音樂著作之專屬授權（授權期間：108年3月11日至115年12月31日） 音樂著作專屬授權書（見109年度他字第1097號卷第115頁、第117、133頁、第137至139頁） 8 藍眼淚 取得音樂著作之專屬授權（授權期間：108年3月11日至115年12月31日） 音樂著作專屬授權書（見109年度他字第1097號卷第115頁、第117、119頁、第137至139頁）